臺灣高等法院民事判決
108年度家上字第355號
上  訴  人  陳惠    

被 上訴 人  梁家麟  
訴訟代理人  謝榮裕律師
上列當事人間請求離婚等事件，上訴人對於中華民國108年10月1
日臺灣新北地方法院108年度婚更一字第1號判決提起上訴，本院
於109年3月17日言詞辯論終結，判決如下：
    主      文
上訴駁回。
第二審訴訟費用由上訴人負擔。　　
    事實及理由
一、被上訴人主張：伊與上訴人（大陸地區人民，已取得我國國
    籍）於民國89年12月22日結婚，並於90年1月10日在臺辦理
    結婚登記。婚後上訴人來臺與伊及父母同住○○市○○區○○○路0
    段0○0號5樓（下稱南雅西路住處），並育有未成年子女甲○○
    。然兩造因生活作息不同及觀念不合，經常發生爭吵，上訴
    人辱罵伊及家人，並與伊及母親發生肢體衝突，故兩造於94
    年2月間搬至新北市○○區○○路0段000○0號12樓之4房屋（下稱
    中山路租屋處）同住，但仍屢生爭執，上訴人要求伊搬回南
    雅西路住處，並取走伊所持中山路租屋處大門鑰匙，伊乃於
    96年8月間搬回南雅西路住處與父母同住，自此兩造未再聯
    繫，迄今已逾10年，婚姻發生嚴重破綻，難以再繼續維持，
    爰依民法第1052條第2項規定，請求法院判准兩造離婚。另
    甲○○自出生後即與伊同住，受伊照顧，父女感情甚佳，伊目
    前有經濟能力且身體健康，而甲○○亦不希望生活發生重大變
    動，是依未成年子女之最佳利益，應由伊行使負擔甲○○之權
    利義務較為妥適等語。並聲明：㈠准兩造離婚。㈡兩造所生未
    成年子女甲○○權利義務之行使或負擔，由被上訴人任之。
二、上訴人則以：伊婚後來臺與被上訴人及公婆同住一處，因文
    化、生活飲食習慣等差異，致伊無法好好休息，精神體力受
    影響，伊行動亦受限制，幾乎都在家照顧公婆起居，卻遭被
    上訴人及其母親毆打成傷，被上訴人父親亦驅趕伊離家，報
    案稱伊失蹤，或不讓伊見甲○○。96年8月間係被上訴人逕自
    中山路租屋處搬離，回南雅西路住處與其父母同住，伊不知
    如何探視甲○○。伊於107年8月自大陸返臺後，伊放置在中山
    路租屋處之財物遭被上訴人及其母竊取，縱使伊與被上訴人
    間有不能維持婚姻之重大事由，亦係被上訴人及其父母行為
    所致，其訴請離婚並無理由。又伊為甲○○之母親，若判准兩
    造離婚，希望擔任甲○○之親權人等語，資為抗辯。
三、原審判決被上訴人全部勝訴，即判准兩造離婚，酌定未成年
    子女之親權人由被上訴人任之。上訴人不服，提起上訴，並
    聲明：㈠原判決廢棄。㈡被上訴人在第一審之訴駁回。被上訴
    人則答辯聲明：上訴駁回。
四、兩造不爭執事項：
  ㈠兩造於89年12月22日結婚，於90年1月10日在臺辦理結婚登記
    。
  ㈡兩造於94年2月20日自南雅西路住處搬離，至中山路租屋處同
    住。
  ㈢被上訴人於96年8月自中山路租屋處搬離，回南雅西路住處居
    住。
  ㈣兩造未成年子女自出生後居住在南雅西路住處，104年間與被
    上訴人、祖父母搬至板橋區民權路居住迄今。
五、被上訴人主張兩造間已有難以維持婚姻之重大事由，請求離
    婚，並由其任甲○○之親權人等語，為上訴人所否認，並以前
    詞置辯。是本件應審酌者厥為：㈠兩造有無難以繼續維持婚
    姻之重大事由？可歸責於何人？被上訴人依民法第1052條第
    2項訴請離婚有無理由？㈡未成年子女權利義務之行使或負擔
    ，應由何人任之？
　㈠兩造有無難以繼續維持婚姻之重大事由？可歸責於何人？被
    上訴人依民法第1052條第2項訴請離婚有無理由？
　　⒈按有民法第1052條第1項各款以外之重大事由，難以維持婚
      姻者，夫妻之一方得請求離婚，但其事由應由夫妻之一方
      負責者，僅他方得請求離婚，民法第1052條第2項定有明
      文。夫妻有民法第1052條第1項所定各款情形以外之重大
      事由，難以維持婚姻者，雙方固均得據以請求離婚，惟同
      條第2項但書既規定，難以維持婚姻之重大事由應由夫妻
      之一方負責者，僅他方得請求離婚，則於難以維持婚姻之
      重大事由，夫妻雙方均須負責時，自應比較衡量雙方之有
      責程度後，僅責任較輕之一方，得向責任較重之他方請求
      離婚；如有責程度相同時，雙方即均得請求離婚，始符公
      平之旨。(最高法院95年度台上字第1026號判決意旨參照)
      。又婚姻係以夫妻之共同生活為目的，配偶應互相協力保
      持其共同生活之圓滿、安全及幸福，因而夫妻應相互尊重
      以增進情感和諧及誠摯之相處，此為維持婚姻之基礎，若
      此基礎不復存在，致夫妻無法共同生活，無復合可能者，
      即應認有難以維持婚姻之重大事由存在。
　　⒉查兩造自被上訴人於96年8月搬離中山路租屋處後迄今均未
      聯繫一情，為上訴人所是認（見原審卷第241頁），可見
      兩造各營生活多年，毫無互動，夫妻情分全失，雙方於婚
      姻關係中協力保持共同生活圓滿、安全及幸福之基礎不復
      存在，一般人於此客觀情形，均將喪失維持婚姻之意願，
      其等婚姻所生之破綻亦難有回復之希望，是被上訴人主張
      兩造間有難以維持婚姻之重大事由，核屬可採。
　　⒊被上訴人復主張兩造婚後與其父母同住南雅西路住處時，
      常有爭執，上訴人又與其母親發生肢體衝突，兩造乃於94
      年2月20日搬至中山路租屋處居住，仍經常發生爭執，上
      訴人並取走其大門鑰匙，才會於96年8月搬回南雅西路住
      處等語，上訴人則辯稱因遭被上訴人及婆婆毆打，並被公
      公趕出家門，所以才沒回南雅西路住處，這個婚姻其並沒
      有錯等語。然查：
　　　⑴依證人即被上訴人母親徐文菁證述：兩造住在南雅西路
        時，上訴人會因為被上訴人晚歸或我煮飯產生的聲音吵
        到她而生氣，後來爭執越來越大，被上訴人父親覺得上
        訴人沒教養，要她出去，所以93年間上訴人就沒住在家
        裡，後來上訴人回家，被上訴人因為緊張把門關起來，
        我有叫被上訴人把門打開讓上訴人回家，上訴人後來進
        門就發生爭執，此部分有錄音。93年8月3日兩造發生爭
        執，上訴人踢被上訴人，我要上訴人不要動手動腳，上
        訴人就抓我手臂，我才拉上訴人頭髮，被上訴人也有受
        傷。96年間兩造在中山路租屋處發生爭執，上訴人趁被
        上訴人洗澡時將大門鑰匙拿走，後來每次被上訴人回中
        山路租屋處，都要求上訴人開門，時間久了，被上訴人
        就不想回去，所以才搬回南雅西路住處。上訴人這10多
        年都沒回來，我怎麼阻止她看小孩，她回大陸也不會告
        訴我們等語（見原審卷第130頁至第132頁）。上訴人雖
        曾因被上訴人父親要求而搬離南雅西路住處，然上訴人
        已於93年8月3日返家，兩造並於94年2月20日搬至中山
        路租屋處同住，故被上訴人父親雖曾要求上訴人搬離南
        雅西路住處，惟並未因此造成兩造婚姻難以維持。兩造
        係因同住中山路租屋處時，仍多所爭執，被上訴人獨自
        搬回南雅西路住處後，兩造10多年未為聯繫，均不思修
        復婚姻關係，始致婚姻難以維持。另上訴人於93年間返
        回南雅西路住處，與被上訴人、徐文菁發生爭執時，上
        訴人多次稱：「你不要臉，不要臉，他媽的」、「你家
        都是不要臉的人，都是該死的人，該下地獄的人」、「
        我本來整理東西就想走了，他媽的，你給我作怪，我就
        等著」等語；被上訴人則頻頻稱：「好了啦」、「不要
        生氣了好不好」、「冷靜一點」等語；徐文菁則稱：「
        你們自己決定你們要去哪裡」「我給你最好的建議，你
        找房子，然後你們全家，你跟家麟搬，就這麼簡單，你
        們全部搬出去，好好地想一想」等語，有錄音譯文可參
        （見原審卷第101頁至第117頁），足見兩造婚後確實發
        生激烈爭執，經徐文菁要求兩造一同搬離南雅西路住處
        ，而上訴人情緒激動，所用言語並未顧及被上訴人、徐
        文菁分別為其夫、婆婆之情份，難認上訴人無可歸責之
        處。況依被上訴人於93年8月16日、同年9月17日驗傷診
        斷書、徐文菁於同年8月3日驗傷診斷證明書（見原審卷
        第119頁至第122頁），及上訴人94年9月13日急診病歷
        （見原審卷第189頁至第193頁），益徵上訴人與被上訴
        人、徐文菁在93、94年間除口角爭執外，尚發生多次肢
        體衝突。而依徐文菁上開證述，被上訴人係因上訴人取
        走其中山路租屋處鑰匙，方搬回南雅西路居住，益見兩
        造在搬至中山路租屋處同住後，夫妻關係亦未見改善。
        則兩造在搬離南雅西路住處前已多所衝突，而搬至中山
        路租屋處後，夫妻關係復未因此改善，而被上訴人於96
        年8月獨自搬回南雅西路住處後，迄今未有聯繫，可見
        兩造均無任何挽回、彌補情感之行為，堪認兩造均已喪
        失維繫婚姻之意願，其等就婚姻所生不可回復之破綻，
        均應負責。　　
　　　⑵上訴人雖辯以係因被上訴人父親要其滾出南雅西路住處
        ，所以才未再回去，且當時其還無身分證，才委曲求全
        云云。然被上訴人父親雖曾要求上訴人搬離南雅西路住
        處，惟並未造成兩造婚姻關係難以維持，已如上述。且
        依前揭錄音譯文中徐文菁所述，係要兩造一同搬離南雅
        西路住處，兩造亦不爭執94年2月係一同搬至中山路租
        屋處居住，而上訴人又未提出證據證明被上訴人父親有
        再次阻撓其返回南雅西路住處之情，故上訴人此部分所
        辯，無足可採。上訴人再辯以被上訴人及徐文菁趁其返
        回大陸之際，竊取其放置在中山路租屋處財物云云，已
        為被上訴人所否認，且上訴人就此部分所提起竊盜告訴
        部分，業經臺灣新北地方檢察署以107年度偵字第39043
        號、108年度偵字第21753號為不起訴處分（見原審卷第
        247頁至第251頁），難認有上訴人所辯竊取財物乙情存
        在。另上訴人所提出之107年8月2日刑事案件報案三聯
        單及107年間其與婆婆徐文菁之對話譯文（見本院107年
        度家上字第285號卷第19頁、原審卷第141頁至第153頁
        ），係其質疑婆婆徐文菁搬走其放置中山路租屋處物品
        ，及與婆婆徐文菁爭執93、94年間究竟何人動手打人等
        節，然兩造就婚姻生有破綻均屬有責，已如上述，上訴
        人所提上開事證，復經認定同前，益徵兩造婚姻所生破
        綻難以回復。
　　⒋綜上，兩造就其等間婚姻破綻之無可回復，均可歸責，且
      可歸責比例相同，依前揭說明，被上訴人依民法第1052條
      第2項規定，請求判決與上訴人離婚，為有理由。
  ㈡兩造未成年子女權利義務之行使，應由何人任之？
　　⒈按夫妻離婚者，對於未成年子女權利義務行使或負擔依協
      議由一方或雙方共同任之。未為協議或協議不成者，法院
      得依夫妻之一方、主管機關、社會福利機構或其他利害關
      係人之請求，或依職權酌定之。法院為前項之裁判時，應
      依子女之最佳利益審酌一切情狀，尤應注意左列事項：㈠
      子女之年齡、性別、人數及健康情形㈡子女之意願及人格
      發展之需要。㈢父母之年齡、職業、品行、健康情形、經
      濟能力及生活狀況。㈣父母保護教養子女之意願及態度。㈤
      父母子女間或未成年子女與其他共同生活之人間之感情狀
      況。㈥父母之一方是否有妨礙他方對未成年子女權利義務
      行使負擔之行為。㈦各族群之傳統習俗、文化及價值觀，
      民法第1055條第1項、第1055條之1第1項分別定有明文。
      而法院為審酌子女之最佳利益，得徵詢主管機關或社會福
      利機構之意見、請其進行訪視或調查，並提出調查報告及
      建議，家事事件法第106條第1項亦有明定。
　　⒉查本件兩造所生未成年子女甲○○為90年11月26日生，有戶
      籍謄本可稽（見更審前卷第85頁），而被上訴人請求離婚
      應予准許，已如上述，且兩造就甲○○權利義務之行使或負
      擔應由何人任之並未達成協議，為兩造所不爭執，則被上
      訴人請求依法酌定，自無不合。
　　⒊原審依職權函請新北市政府社會局囑託社團法人中華民國
      兒童人權協會派員訪視兩造，據覆略以：親子關係-被上
      訴人長期與未成年子女同住，會表達關心詢問，也協助照
      料未成年子女生活，而上訴人因與被上訴人分居10多年，
      似對未成年子女不聞不問，更未培養親情，評估被上訴人
      與未成年子女之親子關係發展較為正常平穩。親職能力-
      被上訴人因工作關係，所以請其母親協助處理未成年子女
      事務，但會了解其生活及就學狀況，未成年子女亦表示有
      感受到被上訴人之鼓勵，而上訴人對於未成年子女之生活
      與就學一無所知，評估被上訴人之親職能力尚可，上訴人
      之親職能力低落。經濟能力-被上訴人有一定收入且無惡
      性負債，且獨力負擔未成年子女之花費，經濟能力尚佳。
      監護意願-被上訴人長期提供未成年子女安定生活及穩定
      教育，希望單獨監護未成年子女。上訴人稱身為母親自當
      負責，但被上訴人之母未給予照顧機會，致其與未成年子
      女產生隔閡，即使其想帶離未成年子女，亦不被未成年子
      女所接受，評估上訴人有監護意願，但行動力低落。親權
      之建議及理由-建議由被上訴人單獨監護未成年子女，以
      保證其權益等語（見原審卷第81頁至第97頁）。本院衡諸
      上開訪視報告之意見，且甲○○希望由被上訴人擔任親權人
      等情（見原審卷第211頁），認甲○○生活起居均由被上訴
      人及其祖母負責照顧，彼此間已形成一定之情感依附關係
      ，且被上訴人主觀上亦有監護意願，客觀上有相當之經濟
      及親職照顧能力，得單獨教養甲○○。反觀上訴人自從搬離
      南雅西路住處後，並未與甲○○相處，且亦於訪視中自承甲
      ○○不願意跟她生活，難期適合擔任甲○○之親權行使人，並
      審酌兩造經濟狀況、照顧能力，認對於甲○○權利義務之行
      使或負擔應酌定由被上訴人單獨任之，較符合未成年子女
      之最佳利益。
六、綜上所述，被上訴人依民法第1052條第2項規定訴請離婚，
    並請求酌定甲○○權利義務之行使或負擔由被上訴人任之，為
    有理由，應予准許。原審為上訴人敗訴之判決，並無不合。
    上訴論旨指摘原判決不當，求予廢棄改判，為無理由，應予
    駁回。　
七、本件事證已臻明確，兩造其餘攻擊防禦方法及所提證據，經
    本院審酌後，認均不足以影響本判決結果，自無逐一論述必
    要，併予敘明。　　　
八、據上論結，本件上訴為無理由。依家事事件法第51條，民事
    訴訟法第449條第1項、第78條，判決如主文。
中　　華　　民　　國　　109 　年　　4 　　月　　7 　　日
                    家事法庭   
                        審判長法  官 林玉珮
                              法  官 徐淑芬
                              法  官 朱美璘

正本係照原本作成。
如不服本判決，應於收受送達後20日內向本院提出上訴書狀，其
未表明上訴理由者，應於提出上訴後20日內向本院補提理由書狀
（均須按他造當事人之人數附繕本）上訴時應提出委任律師或具
有律師資格之人之委任狀；委任有律師資格者，另應附具律師資
格證書及釋明委任人與受任人有民事訴訟法第466 條之1第1項但
書或第2項（詳附註）所定關係之釋明文書影本。如委任律師提
起上訴者，應一併繳納上訴審裁判費。
中　　華　　民　　國　　109 　年　　4 　　月　　7 　　日
    　　　　　　　　　　　　　書記官 蔡宜蓁
附註：
民事訴訟法第466條之1（第1項、第2項）：
對於第二審判決上訴，上訴人應委任律師為訴訟代理人。但上訴
人或其法定代理人具有律師資格者，不在此限。
上訴人之配偶、三親等內之血親、二親等內之姻親，或上訴人為
法人、中央或地方機關時，其所屬專任人員具有律師資格並經法
院認為適當者，亦得為第三審訴訟代理人。